最高法院刑事判決　　　　　　　　　 110年度台上字第5682號
上　訴　人　江依庭


選任辯護人　羅婉婷律師
上　訴　人　江峻瑋


　　　　　　黃炳勝



上列上訴人等因傷害致人重傷案件，不服臺灣高等法院中華民國
110 年4 月28日第二審判決（108 年度上訴字第1036號，起訴案
號：臺灣桃園地方檢察署105 年度偵字第18760 號），提起上訴
，本院判決如下：
    主  文
上訴駁回。
    理  由
一、按刑事訴訟法第377 條規定，上訴於第三審法院，非以判決
    違背法令為理由，不得為之。是提起第三審上訴，應以原判
    決違背法令為理由，係屬法定要件。如果上訴理由書狀並未
    依據卷內訴訟資料，具體指摘原判決不適用何種法則或如何
    適用不當，或所指摘原判決違法情事，顯與法律規定得為第
    三審上訴理由之違法情形不相適合時，均應認其上訴為違背
    法律上之程式，予以駁回。
二、本件原判決綜合全案卷證資料，本於事實審法院之推理作用
    ，認定上訴人江依庭、江峻瑋及黃炳勝有其事實欄所載共同
    犯傷害致人重傷之犯行，因而撤銷第一審對上訴人等均科刑
    之判決，改判仍論處上訴人等共同犯傷害致人重傷罪刑，已
    載敘其調查取捨證據之結果及憑以認定各該犯罪事實之心證
    理由，就上訴人等否認有共同傷害告訴人徐士賢致重傷之犯
    意，以及否認告訴人於本件遭毆打後，其所受之傷害已達重
    傷之程度云云之辯詞，何以並非可採，亦依調查所得證據予
    以論述及指駁，核其所為之論斷，俱有卷存證據資料可資覆
    按，從形式上觀察，原判決尚無足以影響其判決結果之違背
    法令情形存在。
三、上訴人等上訴意旨均略稱：⒈告訴人遭上訴人等基於普通傷
    害之犯意毆打後，雖受有癲癇等傷害，但衛生福利部桃園醫
    院（下稱桃園醫院）鑑定意見，已指明告訴人所罹患癲癇非
    屬重症，且非無治癒之可能，告訴人亦自陳其癲癇發作時間
    不長，次數不多云云，乃原判決無視專業醫院鑑定意見及告
    訴人之陳述，自為告訴人所受傷害已達重傷加重結果之認定
    ，顯有違誤。⒉原判決未考量上訴人等於原審審理期間已與
    告訴人成立民事和解之情狀，猶科以上訴人等重刑，實有欠
    妥云云。江依庭上訴意旨另略以：⒈綜觀卷內證據，尚不足
    以證明江依庭確有共同參與毆打告訴人之犯行，原判決竟認
    定伊與江峻瑋及黃炳勝就本件傷害致重傷罪應成立共同正犯
    ，殊有不當。⒉伊於本件案發時年紀尚輕，且並未實際下手
    對告訴人實行傷害犯行，惡性非重，其犯罪情狀顯可憫恕，
    原判決對伊之量刑顯然過重，請求依刑法第59條規定酌減其
    刑，並宣告緩刑云云。
四、惟查：
㈠、取捨證據及認定事實，乃事實審法院職權之行使，其對證據
    證明力所為之判斷，苟不悖於通常一般人日常生活之經驗，
    又未違背客觀上所認為確實之定則，並已敘明其何以為此判
    斷之心證理由者，即不能任意指為違法。又稱重傷者，除刑
    法第10條第4 項第1 至5 款外，其他於身體或健康，有重大
    不治或難治之傷害，亦屬之，同法第10條第4 項第6 款定有
    明文。原判決已說明：⒈告訴人因遭上訴人等夥同6 名姓名
    及年籍資料均不詳之成年男子，基於普通傷害之犯意，以如
    原判決事實欄所示之方式加以毆打後，受有硬膜下出血和外
    傷性蛛網膜下腔出血（大於50ml）、腦挫傷延遲性腦出血、
    多處損傷、顱骨骨折、頭皮撕裂傷、泌尿道感染症、左顱骨
    缺損等傷害，且因前揭頭部、腦部受創之故，致罹患癲癇等
    情，業據告訴人於偵查中及第一審審理時證述明確，復有天
    成醫療社團法人天晟醫院診斷證明書、法務部矯正署新竹監
    獄（下稱新竹監獄）民國109 年3 月16日竹監戒字第109102
    00380 號函、同年月24日竹監衛字第00000000000 號函暨所
    附告訴人於105 年9 月14日、106 年3 月10日之衛生科就診
    紀錄、法務部矯正署桃園監獄（下稱桃園監獄）109 年3 月
    17日桃監衛字第00000000000 號函、桃園醫院109 年3 月17
    日桃醫醫行字第0000000000號函暨所附告訴人病歷資料附卷
    可參。而告訴人因前揭傷害行為致受有癲癇之病症，自105
    年7 月11日起定時看診服用抗癲癇藥物，惟癲癇狀況發作頻
    率約1 至2 個月不等，且於同年9 月14日及106 年3 月10日
    疑有局部症狀性癲癇及複雜型部分發作癲癇重積狀態等情，
    有新竹監獄109 年3 月16日竹監戒字第00000000000 號函、
    桃園監獄109 年3 月17日桃監衛字第00000000000 號函在卷
    可參。又告訴人於第一審審理時證稱：伊癲癇發作時會全身
    一直抖動、抽搐，無法從事正常活動，是在緊張的狀態下就
    會誘發癲癇，醫生說要按時吃藥，發作太久要盡快就醫，不
    然會窒息，伊從被診斷出癲癇後直到現在每天都要按時吃藥
    ，癲癇發作那幾次都是在有按時服藥之情形下仍然發作，按
    時服藥只是降低發作機率，醫生沒有說可以透過開刀的方式
    徹底解決癲癇問題等語，足見告訴人所罹癲癇發作時會全身
    持續抖動、抽搐，於此期間顯無從事正常活動之可能，須待
    發作結束方可緩解回復正常活動能力，且其發作並非規律而
    難以預測，需持續按時服藥控制，更曾有癲癇重積之症狀，
    亦未見告訴人接受癲癇藥物治療後，可根治斷絕癲癇發作，
    而有治癒之可能，顯見告訴人之癲癇病症實對其身體健康造
    成重大影響，且無法透過藥物或開刀方式痊癒，已屬難以治
    療之傷害，核與刑法第10條第4 項第6 款重傷之規定相符。
    上訴人等基於普通傷害之犯意毆打告訴人，致告訴人受難以
    治療之癲癇等重傷加重結果，兩者間具有相當因果關係，且
    為當時客觀上可得預見（上訴人等均疏未預見），自應負擔
    加重結果犯刑責等旨（見原判決第4 頁第25行至第5 頁第30
    行）。⒉桃園醫院雖函覆以：告訴人之癲癇症狀發作，在藥
    物可控狀況，並無無法控制情形，也無重病之紀錄，亦無法
    判斷未來痊癒之可能等情，此有該院109 年11月16日桃醫醫
    字第0000000000號函在卷可稽，然前開桃園醫院函文，雖載
    稱告訴人之癲癇症狀，得以藥物控制等內容，但並非認定告
    訴人之癲癇即非重大不治或難治，自難以此作為上訴人等有
    利之認定。上訴人等之原審選任辯護人均辯稱：告訴人之癲
    癇並非重大不治或難治云云，尚有誤會（見原判決第6 頁第
    8 至15行）。⒊告訴人既因上訴人等毆打導致受有前述重傷
    害之情，則告訴人受重傷害之結果，與上訴人等之毆打行為
    間，自有相當因果關係存在等旨（見原判決第6 頁第16至19
    行）。原判決所為上開論斷及說明，並無明顯錯誤或不當，
    經核於法無違。上訴人等上訴意旨復執同一陳詞辯稱告訴人
    本件所受之傷害尚未達重傷之結果云云，無非係對於原判決
    已明白論敘說明之事項及原審採證認事職權之適法行使，持
    憑己見而為不同之評價，與法律規定得為第三審上訴理由之
    違法情形不相適合，自非合法之第三審上訴理由。
㈡、二人以上共同實行犯罪之行為者，皆為正犯，為刑法第28條
    所明定。又共同正犯，係共同實行犯罪行為之人，在合同意
    思範圍內，各自分擔犯罪行為之一部，相互利用他人之行為
    ，以達其等共同犯罪之目的，其成立不以全體均參與實行犯
    罪構成要件之行為為必要；參與犯罪構成要件之行為者，固
    為正犯；以自己共同犯罪之意思，參與犯罪構成要件以外之
    行為，或以自己共同犯罪之意思，事前同謀，而由其中一部
    分人實行犯罪之行為者，亦均應認為正犯，使之對於全部行
    為所發生之結果，負其責任。又共同實行犯罪行為之人，在
    意思聯絡範圍以內，各自分擔犯罪行為之一部，相互利用他
    人之行為，以達其等共同犯罪之目的者，即應對於全部所發
    生之結果，共同負責。該所謂意思聯絡，不限於事前有所協
    議，其於行為當時，基於相互之認識，以共同犯罪之意思參
    與者，亦無礙於共同正犯之成立，且其表示之方法，亦不以
    明示通謀為必要，即相互間有默示之合致，亦無不可。原判
    決已認定並說明：⒈上訴人江依庭於105 年5 月30日21時許
    ，在其男友即告訴人位於桃園市○○區○○街000 號3 樓之
    11住處，與告訴人發生衝突後，心生不滿，旋致電其胞兄即
    上訴人江峻瑋告知其與告訴人發生齟齬之情，欲藉此向江峻
    瑋求援為己出氣，江峻瑋獲悉後，為替江依庭出氣，遂聯繫
    並偕同上訴人黃炳勝及另6 名不詳姓名男子至告訴人住處大
    樓大門外會合後，一同進入告訴人住處，至當日21時53分許
    ，上訴人等方一同自告訴人上址離去等情，業據上訴人等供
    承不諱，復有第一審勘驗現場監視錄影光碟筆錄可參。⒉告
    訴人於偵查中證稱：伊遭毆打前，是江依庭開門讓江峻瑋等
    人進入，伊被打時，江依庭站在伊後面，伊也沒聽到江依庭
    有說「夠了，不要再打」等語。上訴人江峻瑋於警詢時供稱
    ：當天伊與黃炳勝及其他3 名男子一起逛中原夜市，接到江
    依庭的電話後，伊就邀黃炳勝及其他3 名男子一起去告訴人
    家等語；江峻瑋於偵查中另供述：當天江依庭說其被告訴人
    用安全帽打身體，伊很生氣就到現場找江依庭等語。上訴人
    江依庭於偵查中則供稱：當時伊跟告訴人吵架後，便打電話
    給江峻瑋講吵架原因，係伊請江峻瑋到場等語，顯見江依庭
    於與告訴人發生衝突後，因心生不悅，遂致電江峻瑋並向其
    求援，江峻瑋為替江依庭出氣，遂聯繫偕同黃炳勝等人一同
    前去與告訴人理論，並毆打告訴人。⒊上訴人江依庭既見江
    峻瑋聚眾前來便打開告訴人之大門讓其等進入，在告訴人遭
    毆打而受傷倒地後，即隨江峻瑋等人離去，而未有留下查看
    告訴人所受傷勢或協助報警、就醫之舉。⒋於本件偵查中，
    檢察官訊問江依庭何以在告訴人遭毆打倒地昏迷之際，仍持
    續施暴毆打？江依庭供稱：伊等並沒有要給告訴人死，只是
    想教訓告訴人一下等語，顯見上訴人江依庭與江峻瑋、黃炳
    勝等人就共同毆打告訴人部分，確在其等合同意思範圍內，
    利用彼此之行為，達成其等共同傷害告訴人之目的，其等本
    件共同傷害告訴人致重傷之犯行，堪以認定等旨綦詳（見原
    判決第1 頁第30行至第2 頁第25行、第7 頁第19行至第9 頁
    第11行），核其此部分論斷，尚無違法之情形，江依庭上訴
    意旨指稱原判決認定其與江峻瑋等人，就本件傷害致人重傷
    罪，應成立共同正犯有所違誤云云，無非係對於原判決已明
    白論斷說明之事項及屬原審採證認事職權之適法行使，持憑
    己見任意指摘，同非適法之第三審上訴理由。
㈢、關於刑之量定，係實體法賦予法院得依職權裁量之事項，苟
    已以行為人之責任為基礎，審酌刑法第57條各款所列事項而
    未逾越法律所規定之範圍，或濫用其權限，即不得任意指摘
    為違法，以為第三審上訴之理由。又刑法第59條之酌量減輕
    其刑，必於犯罪之情狀顯可憫恕，認科以最低度刑仍嫌過重
    者，始有其適用。而是否適用刑法第59條規定酌量減輕其刑
    ，亦係實體法上賦予法院得依職權裁量之事項。再諭知緩刑
    ，除應具備刑法第74條第1 項各款之條件外，並須有可認為
    以暫不執行為適當之情形，始得為之。且宣告緩刑與否，係
    屬事實審法院得依職權自由裁量之事項，原審縱未諭知緩刑
    ，亦不能任意指為違法。又刑法第277 條第2 項後段之傷害
    致人重傷罪，其法定本刑為「3 年以上10年以下有期徒刑」
    。原審依前揭規定，就上訴人等所犯本件傷害致人重傷之犯
    行，已以行為人之責任為基礎，並依刑法第57條各款所列事
    項，審酌上訴人等之一切犯罪情狀後，詳細說明第一審判決
    對上訴人等科刑時，未及斟酌上訴人等在原審審理時已與告
    訴人達成和解，其量刑參考因子已有變動等情，因而撤銷第
    一審對上訴人等之科刑判決，改判量處上訴人江依庭有期徒
    刑3 年，江峻瑋有期徒刑3 年4 月，黃炳勝有期徒刑3 年2
    月，另斟酌江依庭本件犯罪之情狀並無顯可憫恕，認科以最
    低度刑仍嫌過重之情形，因而未再依刑法第59條規定酌減其
    刑，並敘明江依庭於本件所受之宣告刑已逾有期徒刑2 年，
    即與得宣告緩刑之要件不符，自不得諭知緩刑等情，已於理
    由內論敘甚詳（見原判決第11頁第5 至25行）。此乃事實審
    法院量刑職權之適法行使，並未逾越法律所規定之範圍，或
    濫用其量刑權限，自不得執此指摘原判決違法。上訴人等上
    訴意旨關於原審量刑之指摘，無非係對原判決適法裁量且已
    說明之事項及屬原審裁量職權之適法行使，徒以自己之說詞
    ，任意指摘，亦非適法之第三審上訴理由。
五、綜上，本件上訴人等上訴意旨均非依據卷內資料具體指摘原
    判決究有如何違背法令之情形，徒憑己見，就原審採證認事
    職權之適法行使，以及原判決已明確論斷說明之事項漫加爭
    論，揆之首揭規定及說明，本件上訴人等之上訴均不合法律
    上之程式，應併予駁回。
據上論結，應依刑事訴訟法第395 條前段，判決如主文。
中    華    民    國   110    年    11    月    18    日
                  刑事第一庭審判長法  官  郭  毓  洲  
                                  法  官  林  英  志  
                                  法  官  林  靜  芬  
                                  法  官  蔡  憲  德  
                                  法  官  周  盈  文  
本件正本證明與原本無異
                                  書記官
中    華    民    國   110    年    11    月    23    日